【裁判字號】    97,醫,5
【裁判日期】    980630
【裁判案由】    損害賠償
【裁判全文】
臺灣板橋地方法院民事判決                 97年度醫字第5號
原      告  乙○○○
被      告  甲○○
上列當事人間請求侵權行為損害賠償事件，經本院於民國98年6
月9日言詞辯論終結，判決如下：
    主  文
原告之訴駁回。
訴訟費用由原告負擔。
    事實及理由
壹、程序方面：
一、按訴狀送達後，原告不得將原訴變更或追加他訴。但擴張或
    減縮應受判決事項之聲明者，不在此限，民事訴訟法第255
    條第1 項第3 款定有明文。查本件原告於起訴時，原係聲明
    請求：被告應賠償原告新臺幣（下同）1,866,000 元，及自
    民國97年5 月26日起至清償日止，按週年利率百分之5 計算
    之利息；嗣於97年9 月16日本院言詞辯論期日時，當庭將訴
    之聲明減縮為：被告應賠償原告1,866,000 元，及自起訴狀
    繕本送達之翌日起至清償日止，按週年利率百分之5 計算之
    利息。核其所為，乃係屬減縮應受判決事項之聲明者，依上
    開說明，於法並無不合，自應准許。
二、本件被告經合法通知，未於最後言詞辯論期日到場，核無民
    事訴訟法第386 條所列各款情形，爰依原告之聲請，由其一
    造辯論而為判決。
貳、實體方面：
一、原告起訴主張：
(一)、緣原告於97年3 月20日因牙齒不適而赴上林牙醫診所治療牙
    病，由被告負責診治。然被告並未先對原告施照X 光片，即
    逕行將原告之左上第二大臼齒拔除，致原告左上第二大臼齒
    之韌帶亦遭受損害並造成該韌帶凸出一塊，原告因此疼痛不
    已。嗣被告建議原告至國立臺灣大學醫學院附設醫院進行開
    刀，原告表示願意負擔所需費用，包含植牙費用126,000 元
    、開刀費用18,000元、營養用品300, 000元及因受傷無法工
    作之薪資損失1,260,000 元，總計被告應賠償原告1,866,00
    0 元。爰依據侵權行為之法律關係，提起本件訴訟。
(二)、聲明：被告應給付原告1,866,000 元，及自起訴狀繕本送達
    之翌日起至清償日止，按週年利率百分之5 計算之利息；訴
    訟費用由被告負擔。
二、被告則以：
(一)、原告於97年3 月20日來被告診所主訴其左上第二大臼齒已劇
    痛數日，經被告診斷後，認為該牙齒因牙周病問題需將其拔
    除，經向原告說明情況後，並得原告同意予以拔除。因原告
    曾於93年間前來被告診所治療牙齒，當時已就該牙齒照過X
    光片，故此次拔牙並未再替原告照X 光片，此乃符合標準之
    醫療程序。原告於拔牙後之翌日即97年3 月21 日 ，來被告
    診所表示其拔牙之傷口十分疼痛，被告認為應係拔牙後之傷
    口引起之疼痛。一般拔牙程序係將患者之牙齒與其牙根分離
    ，牙齒之韌帶則係包覆在牙根周圍，拔牙傷口於術後疼痛時
    間約2 天至7 天不等，而傷口癒合結痂後本會凸起，被告替
    原告實施拔牙之過程亦符合上述程序，並無造成原告之牙齒
    韌帶受損情形。原告雖認為其拔牙後之傷口處現有較突出之
    齒槽骨，然一般病患拔牙後傷口會自動癒合，偶而有恢復情
    形較不好的患者，長期仍會有齒槽骨突出的感覺此乃因個人
    體質不同之緣故。被告曾建議原告可以手術方法修剪該突出
    之齒槽骨，但原告拒絕讓被告施作，故被告只好建議原告去
    台大醫院治療，但被告為原告施做之拔牙手術，並無任何不
    當。
(二)、聲明：原告之訴駁回；訴訟費用由原告負擔。
三、兩造不爭執之事實：
    原告於97年3 月20日因牙齒不適而至被告診所治療牙病，由
    被告負責診治。被告並未先對原告施照X 光片，當日並將原
    告之左上第二大臼齒拔除。
四、本件爭點與法院判斷：
(一)、原告主張其於上開時日，赴被告診所接受左上第二大臼齒拔
    除之手術，然被告卻疏未先於拔牙前為其施照X 光片，致其
    拔牙後傷口處韌帶受傷並造成韌帶突出，因此認為被告替原
    告施做上開拔牙手術過程顯有過失云云，被告則否認之，並
    以前開情詞置辯。故本件應審究者，厥為被告於替原告施做
    左上第二大臼齒拔除手術過程，是否有醫療行為上之疏失？
    茲析述如下。
(二)、原告主張，被告在為其施做左上第二大臼齒拔除手術前，並
    未為其施照X 光片，即逕行拔牙，顯有過失云云。惟查，本
    院依職權函詢台北縣牙醫師公會關於被告為原告施做左上第
    二大臼齒拔除手術前，未為原告施照X 光片，此是否符合一
    般醫療常規，經該公會於98年3 月19日以北縣牙醫鴻字第08
    8 號函回覆稱以：「拔牙前照X 光片，可佐助牙醫師供作醫
    療診斷及處置時之參考，並非必要」等語，此有該公會函1
    紙在卷可稽。據此，足認被告在為原告施做左上第二大臼齒
    拔除手術前，雖未先為原告施照X 光片即逕行拔牙，然亦屬
    符合醫療常規，並無違反醫療常規之疏失。
(三)、原告再主張，其於接受被告施做之左上第二大臼齒拔除手術
    後，其傷口處韌帶受傷，該處並有韌帶突出之問題。惟查，
    牙周韌帶本是附著於齒根面上之構造，牙齒拔除後也一併被
    移除，此一事實，業經台北縣牙醫師公會於98年3 月19日以
    北縣牙醫鴻字第088 號函覆在卷可查；再查，原告自認於接
    受被告施做之左上第二大臼齒拔除手術後，相隔約一星期後
    ，即赴財團法人天主教耕莘醫院永和分院（下稱耕莘醫院）
    牙科求診；而經本院依職權函詢耕莘醫院關於原告於97年3
    月28日赴該院就診時，其被拔除之左上第二大臼齒處，是否
    有牙齒韌帶受傷或突出之問題，及原告拔完牙後，其頰側有
    突出之齒槽骨邊緣形成原因為何？經該院於98年5 月6 日以
    耕永醫字第980534號函回覆稱略以：依據98年3 月28日病歷
    記載，原告於97年3 月28日於該院牙科就診，當日診斷為原
    告左上第二大臼齒拔除後，頰側突出齒槽骨緣及口腔黏膜潰
    瘍，並無牙齒韌帶受傷或突出之記錄。又一般情形下，齒槽
    骨吸收與骨密度有關，外側之皮質骨，骨密度高，吸收慢；
    內側之海綿骨，骨密度低，則吸收快。原告有較大之吸力，
    故齒槽骨之代償性增厚增強，以適應其咀嚼力，可見其他牙
    齒亦存在齒槽骨膨大之證據；拔完牙後相較於其他牙齒有較
    明顯之「空洞—齒槽骨」差異性，故原告感覺有明顯之頰側
    突出之齒槽骨邊緣，實屬正常組織；若病患感覺上述正常組
    織之異物感明顯，可進行齒槽骨修整術，使其齒槽骨平順，
    困擾即可解除等語，此有耕莘醫院回函1 紙在卷可稽。足見
    原被告在替原告施做左上第二大臼齒拔除手術時，並無致原
    告拔牙後傷口處韌帶受傷或造成韌帶突出之過失，耕莘醫院
    亦無發現原告於被告為其施做拔牙手術後，有拔牙後傷口處
    韌帶受傷或韌帶突出之情形；原告拔牙後頰側雖有突出齒槽
    骨邊緣，然亦屬正常組織，並非因被告於拔牙過程中有何疏
    失行為所造成。此外，原告未能舉出其他證據，證明被告於
    替原告施做左上第二大臼齒拔除手術過程，有導致原告拔牙
    後傷口處韌帶受傷或造成韌帶突出之過失，則原告空言指責
    被告有醫療行為上之疏失，顯屬無據，自無可採。
五、從而，原告依據侵權行為之法律關係，請求被告賠償1,866,
    000 元，及自起訴狀繕本送達翌日起至清償日止按年息5%計
    算之利息，為無理由，應予駁回。
六、結論：原告之訴為無理由，依民事訴訟法第78條，判決如主
    文。
中    華    民    國    98    年    6     月    30    日
                  民事第三庭    法  官  邱育佩
以上正本證明與原本無異
如對本判決不服，須於判決送達後廿日內，向本院提出上訴狀。
（應附繕本）
中    華    民    國    98    年    6     月    30    日
                                書記官  彭麗紅


司法院資訊處製作；財團法人民間司法改革基金會備份。
